【裁判字號】    99,台上,5993
【裁判日期】    990930
【裁判案由】    殺人未遂
【裁判全文】
最高法院刑事判決            九十九年度台上字第五九九三號
上  訴  人  甲○○
            乙○○
共      同
選任辯護人  蔡振修律師
上列上訴人等因殺人未遂案件，不服台灣高等法院台中分院中華
民國九十七年十二月二十三日第二審判決（九十七年度上訴字第
二三一０號，起訴案號：台灣台中地方法院檢察署九十六年度偵
字第二五三五八號），提起上訴，本院判決如下：
    主  文
上訴駁回。
    理  由
按刑事訴訟法第三百七十七條規定，上訴於第三審法院，非以判
決違背法令為理由，不得為之。是提起第三審上訴，應以原判決
違背法令為理由，係屬法定要件。如果上訴理由書狀並未依據卷
內訴訟資料，具體指摘原判決不適用何種法則或如何適用不當，
或所指摘原判決違法情事，顯與法律規定得為第三審上訴理由之
違法情形，不相適合時，均應認其上訴為違背法律上之程式，予
以駁回。本件上訴人甲○○、乙○○上訴意旨略稱：（一）、依
據中國醫藥大學診斷證明書記載，羅秀珍僅受有「右頸部10公分
傷口合併外頸靜脈斷裂及部分肌肉斷裂」及「背部三公分穿刺傷
、右手拇指三公分傷口」之傷害（下稱上開傷害），此外無其他
之傷痕。足見羅秀珍右頸部、背部流血後，甲○○並無繼續刺殺
之舉動，亦無後續之傷害。證人鄧雅之、羅秀珍、郭志忠之證詞
，未明確陳述羅秀珍右頸、背部流血後，又遭刺殺之情形。則甲
○○有無繼續刺殺羅秀珍顯與調查證據之結果不符合，更悖離事
實。足認原判決認事、用法，有違刑事訴訟法第一百五十四條犯
罪事實應依證據認定之之規定，而有判決不適用法則及違背法令
之處。（二）、甲○○所持用懸掛在鑰匙圈上的小刀，僅供削水
果、開瓶、磨指甲等用，非用以殺人之兇刀，且羅秀珍受傷輕微
，足見，甲○○當時並無殺人之犯意，用意在警告羅秀珍而已。
又甲○○係左撇子，若意欲殺人，理應以慣用之左手持刀刺殺羅
秀珍。但甲○○卻以右手持刀，顯見並無殺人犯意，只是酒後持
刀劃傷被害人。就此羅秀珍之指證情節與實情不符，原審亦未到
現場履勘，以查明真相，即認定有殺人之犯意，顯有違誤。（三
）、原判決對於扣案瑞士刀，刺傷羅秀珍時有無與鑰匙綁在一起
？行兇時鑰匙有無脫落？該瑞士刀與鑰匙在第一現場是何警員撿
到？第一位到現場之警員白國佑有無到庭證述？製作筆錄警員蔡
整宜有無要求僅扣瑞士刀，鑰匙由甲○○自行取回？即認定扣案
之瑞士刀，確係甲○○事先預藏供犯罪所用，並未與鑰匙圈同繫
。有依法應於審判期日調查之證據而未予調查及判決不載理由或
所載理由矛盾之當然違背法令之事由。（四）、證人呂碧香在原
審證稱：「乙○○站在旁邊，都沒有出手或是講什麼，只有站著
而已。當時我沒有聽到有人說這是社會事，你們不要管」。證人
鄭簣翎在檢察官偵訊時陳稱：「乙○○站在旁邊，沒有注意在做
什麼……當時我沒有注意看乙○○是否有擋住別人靠近，也沒有
聽到說要讓告訴人羅秀珍死的言語」。證人郭志忠在第一審審理
時證稱：「第二次進去時，發現告訴人流血，乙○○就沒有再擋
了，只有第一次有擋，第二次乙○○就沒有再阻擋了。」證人即
警員蔡整宜在第一審審理時稱：「乙○○身上的衣服沒有血跡，
且印象中衣服不會凌亂，是襯衫。另外，鑑識組去採血跡時，如
果有血跡就會扣押，當時只扣押甲○○的衣服，並沒有扣押乙○
○的衣服。」，均足以證明乙○○案發當時，並無幫助殺人未遂
之犯意與行為。綜上所述，原判決對上訴人等前開利益有重大關
係之事項，不但有應調查證據而未予調查之違法，更有判決理由
不備之違誤等詞。惟查：上訴第三審法院之案件，是否以判決違
背法令為上訴理由，應就上訴人之上訴理由書狀加以審查。至原
判決究有無違法，與上訴是否以違法為理由為兩事。本件原審審
理結果，認為甲○○欲挽回與羅秀珍之感情，於民國九十六年十
月八日晚上九時許，偕同友人即乙○○前往羅秀珍所任職之台中
市○○○路三五一號之「金都ＫＴＶ」內一０五號桌飲酒，適羅
秀珍與客人在隔鄰一０六號桌飲酒，乙○○要求在該桌坐檯之羅
秀珍轉檯至甲○○所在之一０五號桌，羅秀珍不從，至翌日凌晨
零時許，甲○○見羅秀珍仍未有何回應，竟萌生殺人之犯意，明
知人之頭部及頸部係血管匯流之重要部位，若用力毆打、撞擊或
刺殺均可能致人於死，竟起身衝向一０六號桌羅秀珍，將羅秀珍
強壓在該桌旁之沙發上，先以亂拳毆打羅秀珍之頭部及頸部；乙
○○見狀，竟基於幫助殺人之犯意，向在旁勸阻之店內小姐鄧仙
怡（現改名為鄧雅之）及客人郭志忠稱：「這是社會事，你們不
要管」等語，並以手阻擋欲前往勸架之鄧雅之、郭志忠靠近，嗣
甲○○雖遭在場不明人士拉開後，仍不罷手，旋承同一殺人之犯
意，再度衝向羅秀珍，並以左手拉住羅秀珍之頭髮，右手則將繫
帶在鑰匙圈上質地尖銳之鐵製瑞士刀扳出刀面，右手握住刀柄，
刀尖向下（下稱反手持刀），以此方式，刺向羅秀珍右頸部及背
部，並稱：「讓妳死」，致羅秀珍受有上開傷害。甲○○復以手
拉住羅秀珍之頭髮，欲拖至一０五號桌前走廊。乙○○見狀拉住
羅秀珍之手，協助甲○○將羅秀珍拖至一０五號桌處，並阻止送
醫，向在場之鄧雅之、郭志忠揚言：「這是社會事，你們不要管
」。嗣甲○○獲知有人已報警後，旋即罷手。羅秀珍經送醫急救
，倖免於死亡等情。認為甲○○、乙○○二人犯行明確，因而維
持第一審論處甲○○殺人未遂、乙○○幫助殺人未遂罪刑（甲○
○處有期徒刑五年四月，乙○○處有期徒刑二年七月）之判決，
駁回上訴人二人關於此部分在第二審之上訴（至甲○○另犯恐嚇
危害安全罪，經第一審判處有期徒刑三月，上訴原審後撤回上訴
，案已確定。），已詳敘調查、取捨證據之結果及憑以認定犯罪
事實之心證理由。並就上訴人二人否認犯行之供詞及其等所為之
辯解，詳予指駁，並敘明：前揭事實業據甲○○供承在卷（見偵
卷第九頁）；乙○○亦坦承於前揭時、地與甲○○一同前往犯罪
現場，核與證人羅秀珍、鄧雅之、郭志忠分別於偵查中、審理中
證述情節大致相符，又有羅秀珍中國醫藥大學附設醫院受傷診斷
證明書、麻醉同意書、病危通知單、現場平面圖、衣物照片及現
場照片各五張、瑞士刀照片三張與扣案瑞士刀、甲○○犯本案時
所穿之衣物（白色上衣、黑色長褲各一件、黑色皮鞋一雙）扣案
可資佐證、採自甲○○上衣、皮鞋之血跡DNA與羅秀珍 DNA－STR
型別相同及另採自瑞士刀之血跡棉棒經DNA－STR型別檢測結果為
混合型，不排除混有甲○○與羅秀珍DNA 之可能之內政部警政署
刑事警察局鑑定書附卷可稽，事證明確。從形式上觀察，原判決
並無足以影響判決結果之違法情形存在。上訴意旨對於原判決所
為論斷，並未依據卷內資料，具體指摘有何違背法令情形。甲○
○否認具有殺人之犯意，辯稱：伊見羅秀珍頸部、背部流血後，
並無繼續刺殺之舉動，亦未再造成傷害，非殺人未遂云云。乙○
○否認有幫助殺人未遂之犯意與行為，辯稱：如有幫助行為，衣
服一定有血跡，有血跡一定被扣押，案發後只扣押甲○○之衣服
，而未扣押其衣服可以證明云云。然查：（一）、事實之認定與
證據之取捨，乃事實審法院之職權，苟其事實之認定及證據之取
捨，並不違背經驗法則與論理法則，即不容任意指為違法而執為
上訴第三審之理由。原判決認定甲○○欲挽回與羅秀珍之感情未
果，先以亂拳毆打羅秀珍頭部及頸部，繼以尖銳之瑞士刀刺殺羅
秀珍頸部及背部，並稱：「讓妳死」等語。按人之頭部及頸部，
為血管匯流之重要部位，倘用力毆打、撞擊或刺傷，均足以致人
於死，甲○○上開犯行，致被害人羅秀珍受有上開傷害，經送醫
急救，醫院並發出「病危通知」（見偵卷第四七、四九頁），足
證其傷勢非輕，有生命危險。甲○○復以手拉住羅秀珍之頭髮，
拖行至一０五號桌處，於獲知有人報警時，始罷手。羅秀珍幸經
及時送醫急救，倖免於死亡。甲○○顯然具有殺人未遂之犯意，
及著手實行殺人之行為至明。乙○○於甲○○毆打被害人時，在
桌旁示意他人以「這是社會事，你們不要管」，並出手擋證人鄧
雅之、郭志忠之救援。於甲○○刺殺羅秀珍，見其右頸部已流血
，仍幫甲○○將羅秀珍拖行至一０五號桌，且於證人鄧雅之、郭
志忠欲將羅秀珍送醫急救時，再次表示「這是社會事，你們不要
管」。並且阻擋渠二人將羅秀珍送醫急救之事實（見第一審卷第
一七四頁、原審卷第九四頁），顯然於甲○○著手刺殺羅秀珍未
遂時，乙○○確有基於幫助之意思，提供精神上及物理上之助力
，以遂行甲○○之犯罪，惟其係基於幫助之意思，然未分擔殺人
犯罪構成要件之行為，為幫助犯，而非共同正犯等情。原判決係
依憑證人羅秀珍、鄧雅之、郭志忠、莊素霞於警偵訊、第一審、
原審審理時之證述及卷內書證等證據資料而為論斷（見原判決理
由貳、一、＜二＞、３至８及＜三＞、３．）。此屬事實審法院
取捨證據、認定事實之職權合法行使，核與證據法則無違，尚不
得任意指摘，執為第三審上訴之理由。甲○○、乙○○二人仍執
陳詞，再事否認有殺人及幫助殺人之犯意，對於原判決已說明事
項及屬原審採證認事職權之適法行使，持憑己見而為不同之評價
，乃單純事實之爭執，且非依據卷內資料執為指摘，均與法律規
定得為第三審上訴理由之違法情形，不相適合。（二）、甲○○
持以刺殺羅秀珍係鐵製尖銳之瑞士刀，並刺羅秀珍頸部、背部各
一刀，致羅秀珍受有上開傷害，甲○○於警詢及偵查中供承不諱
，並對涉嫌殺人認罪（見偵卷第八至九頁），又有羅秀珍驗傷診
斷證明書在卷及犯案所用之瑞士刀扣案可稽，原審認為甲○○確
有殺人犯意及殺人未遂行為，已詳予論述如前。則甲○○上訴意
旨以：該瑞士刀係懸掛在鑰匙圈上的小刀，僅供削水果、開瓶、
磨指甲等用，非用以殺人之兇刀；又其為左撇子，若欲殺人，理
應以慣用之左手持刀刺殺羅秀珍。但其卻以右手持刀，顯見其無
殺人犯意，只是酒後持刀劃傷羅秀珍，給予警告云云。然原判決
已說明其就案內所有證據，本於調查所得心證，分別定其取捨，
而憑以認定甲○○殺人未遂之依據及理由，此係事實審法院採證
認事之職權行使，難謂有違反證據法則、判決不備理由，或應於
審判期日調查之證據而未予調查或所載理由矛盾之情形。（三）
、甲○○另以扣案瑞士刀行兇時鑰匙有無脫落？該瑞士刀與鑰匙
在第一現場是何警員撿到？第一位到現場之警員白國佑有無到庭
證述？製作筆錄警員蔡整宜有無要求僅扣瑞士刀，鑰匙由上訴人
自行取回云云。惟原判決依據扣案瑞士刀及照片與證人即台中市
警察局第五分局到場處理之警員蔡整宜在第一審之證詞（見原判
決第一三頁第十二行），認定扣案之瑞士刀，確係甲○○事先預
藏供犯罪所用，並未與鑰匙圈同繫。已詳細說明所用之證據及認
定之理由，已對卷內證據之取捨，詳予論述說明（見原判決第一
三頁第六行至第一四行）。並無判決不載理由或所載理由矛盾之
當然違背法令之事由。上訴人二人上訴意旨，經核或係置原判決
所為明白論斷於不顧，仍持已為原判決指駁之陳詞再事爭辯，及
對於事實審法院取捨證據與自由判斷證據證明力之職權行使，全
憑己見，任意指摘；或就不影響判決本旨之枝節問題，徒以自己
之說詞，泛指其為違法，俱難認已符合首揭法定之第三審上訴要
件。（四）、刑事訴訟法所稱依法應於審判期日調查之證據，係
指與待證事實有重要關係，在客觀上顯有調查必要性之證據而言
，故其範圍並非漫無限制，必其證據與判斷待證事實之有無，具
有關連性，得據以推翻原判決所確認之事實，而為不同之認定，
若僅係枝節性問題，或所證明之事項已臻明瞭，當事人聲請調查
之證據，僅在延滯訴訟，甚或就同一證據再度聲請調查，自均欠
缺其調查之必要性，原審未依聲請為無益之調查，皆無違法可言
。甲○○被訴殺人未遂部分，事證已臻明確，且原判決就甲○○
之辯護人聲請原審到場履勘現場一節，已說明均已調查審認無再
為調查必要，並詳載於理由欄（見原判決第一二頁第六行至第一
三頁第五行）。至證人呂碧香為「金都ＫＴＶ」之經理，案發時
忙於招呼客人，未全程目睹案發經過，所為片段證詞與本案事實
並無齟齬；證人鄭簣翎之證詞，因案發時過度驚嚇，至未注意乙
○○之動作，不足採為有利於乙○○之論據，原審就此已詳述證
據取捨之理由（見原判決第二三頁第一二行至第二四頁第二一行
），上訴意旨復為指摘，亦非適法之第三審上訴理由。綜上，上
訴人二人之上訴違背法律上之程式，應予駁回。
據上論結，應依刑事訴訟法第三百九十五條前段，判決如主文。
中    華    民    國  九十九  年    九    月   三十   日
                      最高法院刑事第五庭
                          審判長法官  陳  正  庸
                                法官  林  瑞  斌
                                法官  王  聰  明
                                法官  謝  靜  恒
                                法官  段  景  榕
本件正本證明與原本無異
                                      書  記  官
中    華    民    國  九十九  年    十    月    七    日
                                                       s

司法院資訊處製作；財團法人民間司法改革基金會備份。
